【裁判字號】    97,訴,1175
【裁判日期】    980227
【裁判案由】    拆屋還地等
【裁判全文】
臺灣士林地方法院民事判決              97年度訴字第1175號
原      告  庚○○
法定代理人  乙○○
訴訟代理人  余鐘柳律師
被      告  丙○○
            己○○
            戊○○
            甲○○○
兼上列四人共同
訴訟代理人  丁○○    住臺北縣.
上列當事人間拆屋還地等事件，本院於98年2 月13日言詞辯論終
結，判決如下：
    主  文
被告應將臺北縣汐止市○○段一二九四號土地上之登記權利人為
詹海濱、權利範圍為全部、登記收件年期為三十八年、證明書字
號為汐止字第一九三號，設定權利範圍為四十一點八一平方公尺
之地上權登記，辦理繼承登記後予以塗銷。
被告應將如附圖所示臺北縣汐止市○○段一三一七號土地A 部分
面積一○○平方公尺、B 部分面積三十平方公尺，同地段一二九
四地號土地A 部分面積八平方公尺，合計為一百三十八平方公尺
土地上之建物即門牌號碼臺北縣汐止市○○路二三七巷十三號房
屋全部拆除，將土地返還原告。
被告應給付原告新臺幣拾萬仟陸佰元，及被告丙○○、甲○○○自民國九十七年九月二十八日起、被告丁○○、己○○、戊○○自民國九十七年九月十六日起，至房屋拆除土地騰空遷讓之
日止，按年息百分之五計算之利息。
被告應自民國九十七年九月二十八日起至房屋拆除土地騰空遷讓
日止，按年給付原告新臺幣陸萬柒佰貳拾元。
原告其餘之訴駁回。
訴訟費用由被告負擔。
    事實及理由
壹、程序方面：
一、按非法人之團體，設有代表人或管理人者，有當事人能力，
    民事訴訟法第40條第3 項定有明文。而所謂非法人團體，係
    指有一定之名稱及事務所，並有一定之目的及獨立之財產而
    言，有最高法院64年台上字第2461號判例意旨可資參照。查
    原告庚○○設有事務所即所在地臺北縣汐止市○○路239 號
    而成立，並有以庚○○名義登記為所有權人之土地等獨立財
    產，設有負責人即管理人一事，有原告所提臺北縣寺廟登記
    證、土地登記謄本等影本為證（見本院卷第9 頁以下），揆
    諸上開法條規定及說明，應認其已具備非法人團體之要件，
    而有當事人能力，合先敘明。
二、次按訴狀送達後，原告不得將原訴變更或追加他訴，但擴張
    或減縮應受判決事項之聲明者，不在此限，民事訴訟法第25
    5 條第1 項第3 款定有明文。本件原告起訴時原聲明「(一)被
    告應將臺北縣汐止市○○段1294號土地上，民國38年未載登
    記日期，證明書字號汐止字第193 號之地上權辦理繼承登記
    後塗銷。(二)被告應將臺北縣汐止市○○路1294、1317地號土
    地上建物即門牌號碼臺北縣汐止市○○路237 巷13號房屋拆
    除（面積以實際測量為準），將土地返還原告。(三)被告應連
    帶給付原告新臺幣（下同）60萬2,800 元，及自起訴狀繕本
    送達翌日起至房屋拆除，土地騰空遷讓日止，按年息5%計算
    之利息。(四)被告應自起訴狀繕本送達翌日起至房屋拆除，土
    地騰空遷讓日止，按年連帶給付原告12萬560 元。」嗣於訴
    訟進行中，變更聲明為「(一)被告應將臺北縣汐止市○○段12
    94號土地上，權利人為詹海濱，民國38年未載登記日期，證
    明書字號汐止字第193 號、權利設定範圍為41.81 平方公尺
    之地上權辦理繼承登記後塗銷。(二)被告應將臺北縣汐止市○○段1317號土地如附圖A 部分面積100 平方公尺、附圖B 部
    分面積30平方公尺，同地段1294 地 號土地A 部分面積8 平
    方公尺，合計為138 平方公尺土地上之建物即門牌號碼臺北
    縣汐止市○○路237 巷13號房屋全部拆除，將土地返還原告
    。(三)被告應連帶給付原告60萬7,200 元，並自起書狀繕本送
    達翌日起至房屋拆除，土地騰空遷讓之日止，按年息5%計算
    之利息。(四)被告應自97年9 月28日起至房屋拆除，土地騰空
    遷讓日止，按年連帶給付原告12萬1,440 元。」。核其所為
    ，係屬擴張應受判決事項之聲明，揆諸前開規定，自應准許
    。
貳、實體方面：
一、原告主張：坐落於臺北縣汐止市○○段1294地號及同地段13
    17地號土地（下稱系爭土地）為原告所有，詎被告等之被繼
    承人詹海濱未經原告之同意，於系爭土地上，興建門牌號碼
    臺北縣汐止市○○路237 巷13號房屋（下稱系爭房屋），且
    擅自向臺北縣汐止市地政事務所（下稱汐止地政事務所）就
    1294號土地辦理地上權登記。後詹海濱死亡，被告等皆為詹
    海濱之繼承人，屢經原告請求塗銷地上權登記，並拆屋還地
    ，均未獲置理。原告爰依民法第767 條規定及繼承法律關係
    ，請求被告辦理繼承登記後，再塗銷地上權登記並拆屋還地
    。又被告無權占用原告所有之系爭土地共計138 平方公尺，
    應按申報地價10% 計算相當於租金之5 年損害金，應給付原
    告60萬7,200 元（每年相當於租金之損害金：申報地價8,80
    0 元×138 ㎡×10% ＝121,440 元，5 年：121,440 ×5 ＝
    607,200 元），另自97年9 月28日起至被告拆屋還地日止，
    被告應按年給付原告12萬1,440 元。為此，依民法第767 條
    、第179 條規定及繼承法律關係，訴請被告給付等語。並聲
    明：(一)被告應將臺北縣汐止市○○段1294號土地上，權利人
    為詹海濱，民國38年未載登記日期，證明書字號汐止字第19
    3 號。權利設定範圍41.81 平方公尺之地上權辦理繼承登記
    後塗銷。(二)被告應將臺北縣汐止市○○段1317號土地如附圖
    A 部分面積100 平方公尺、附圖B 部分面積30平方公尺，同
    地段1294地號土地A 部分面積8 平方公尺，合計為138 平方
    公尺土地上之建物即門牌號碼臺北縣汐止市○○路237 巷13
    號房屋全部拆除，將土地返還原告。(三)被告應連帶給付原告
    60萬7, 200元，並自起訴狀繕本送達翌日起至房屋拆除土地
    騰空遷讓之日止，按年息5%計算之利息。(四)被告應自97 年9
    月28日起至房屋拆除土地騰空遷讓日止，按年連帶給付原告
    12萬1,440 元。
二、被告則以：系爭房屋係於38年間興建，坐落於臺北縣汐止鎮
    ○○段汐止小段247 地號土地（下稱247 號土地）上，後24
    7 號土地經重測為1294號土地，被告之被繼承人詹海濱於38
    年間就1294號土地上設定地上權，如文件不符，地政不會讓
    被告之被繼承人辦理登記，渠等並非無權占有，且斯時原告
    並不存在，原告並非系爭土地之所有權人，地政事務所提出
    之資料為偽造，原告曾經有人出面要收租金，但是伊認為土
    地不是原告的，所以不能收租金，故原告之請求無理由等語
    置辯。並聲明：原告之訴駁回。
三、不爭執事項：
  (一)詹海濱於68年1 月14日死亡，被告五人為詹海濱之繼承人。
    臺北縣汐止市○○路237 巷13號房屋（系爭房屋），原為詹
    海濱所有，由被告五人繼承而公同共有。
  (二)臺北縣汐止市○○段1294號土地重測前為臺北縣汐止段汐止
    小段247 地號土地，臺北縣汐止市○○段1317號土地重測前
    為汐止段汐止小段240 地號土地。上開二筆土地36年7 月1
    日總登記，所有權人登記為原告。詹海濱於重測前247 地號
    土地登記有地上權，收件日期38年，權利範圍全部，設定權
    利範圍41.81 平方公尺，證明書字號汐止字第000193號。
  (三)系爭房屋占用如附圖所示臺北縣汐止市○○段1294號土地A
    部分，面積8 方公尺、同段1317號土地A 、B 部分，面積分
    別為100 平方公尺、8 平方公尺。
  (四)系爭土地自92年1月至98年1月公告地價均為11,000元。
  (五)上開事實，且有繼承系統表（本院卷第15頁）、戶籍謄本（
    本院卷第16頁以下）、土地登記謄本（本院卷98頁以下）、
    建築改良物登記簿（本院卷第36、37頁）、房屋稅籍證明書
    （本院卷第39頁）、公告地價查詢表附卷可稽，並經本院於
    97年11月5 日至現場勘驗測量明確，有本院勘驗筆錄（見本
    院卷第62、63頁）及臺北縣汐止地政事務所複丈成果圖在卷
    可稽（見本院卷第66頁），堪信為真實。
四、經查，本件之爭執事項為：(一)原告是否為系爭土地之所有權
    人？(二)原告主張被告就臺北縣汐止市○○段1294號土地上所
    登記之地上權，辦理繼承登記後予以塗銷，有無理由？(三)原
    告主張被告應拆除如附圖所示臺北縣汐止市○○段1294號土
    地A 部分、同段1317號土地A 、B 部分之系爭房屋，並返還
    該部分之系爭土地，有無理由？(四)原告請求被告返還相當於
    租金之不當得利，有無理由？其請求之金額是否適當？茲分
    述如下：
  (一)原告為系爭土地所有權人：
    查臺北縣汐止市○○段1294號土地於72年5 月1 日重測前為
    汐止段汐止小段247 地號土地，臺北縣汐止市○○段1317號
    土地於73年12月17日重測前為汐止段汐止小段240 地號土地
    ，皆於36年7 月1 日為總登記，所有權人原為寺廟庚○○天
    上聖母，後於79年3 月21日所有權人更名為原告庚○○。又
    依據日據時期土地登記簿，所有權人登載為「寺廟庚○○天
    上聖母」，於昭和15年（民國29年）6 月26日辦理土地所有
    權第一次登記，此有臺北縣汐止地政事務所98 年1月8 日北
    縣汐地資字第0980000027號函及所附之系爭土地重測前後登
    記簿謄本在卷可稽（本院卷第97頁以下），被告雖抗辯地政
    事務所所提供之上開文件係偽造文書云云，然未能舉證以實
    其說，自不足採。又按土地法第43條規定：「依本法所為之
    登記，有絕對效力」，系爭土地既登記為原告所有，則原告
    自為系爭土地之所有權人。
  (二)原告主張被告應將上開1294號土地上之登記權利範圍為全部
    ，登記收件年期為38年，登記書字號為汐止字第193 號，設
    定權利範圍為41.81 平方公尺之地上權登記，辦理繼承登記
    後予以塗銷，為有理由：
    按土地法第102 條規定「租用基地建築房屋，應由出租人與
    承租人於契約訂立後二個月內，聲請該管直轄市或縣（市）
    地政機關為地上權之登記。」。又按「本省各縣市辦理地上
    權設定登記時，如建物基地使用人已向基地所有權人訂有口
    頭或書面之合法租賃契約或地上權契約，而基地所有權人拒
    不履行共同申請者，使用人可陳明不能覓致義務人共同申請
    登記理由，提繳鄉鎮區公所保證書及繳納租金等憑據，依照
    土地登記規則第17條第2 項規定，單獨聲請登記。」為臺灣
    省各縣市辦理單獨聲請地上權設定登記應行注意事項第1 條
    定明。是單獨聲請為地上權登記時應檢同鄉鎮公所保證書及
    繳納租金等憑證方得為之。惟查，汐止地政事務所於97年10
    月9 日以北縣汐地登字第0970012813號函覆本院，被告之被
    繼承人詹海濱於38年間就247 號（即1294號土地）土地辦理
    地上權登記時，所檢附之憑證僅建築改良物情形填報表、建
    物平面圖、建物證明申請書等文件，有本院依職權於97年10
    月3 日函查被告之被繼承人於247 號土地申請地上權登記資
    料在卷可稽（見本院卷第40至53頁）。是顯非原告與被告之
    被繼承人一同辦理地上權登記，再觀諸其中建物證明申請書
    為汐止鎮禮門里里長陳水所出具，並非鄉鎮公所保證書，且
    被告亦否認與原告間存有租賃契約（見本院卷第141 頁98年
    2 月13日言詞辯論筆錄）。前開法規允許單獨申請登記情形
    ，須建物基地使用人已向基地所有權人訂有口頭或書面之合
    法租賃契約或地上權契約，而基地所有權人拒不履行共同申
    請者時，使用人始得陳明不能覓致義務人共同申請登記理由
    ，提繳鄉鎮市公所保證書及繳納租金等憑證，而單獨申請登
    記，並非不論登記原因為何，均得以提繳鄉鎮公所保證書或
    繳納租金等憑證，而單獨申請登記。據上述內容以觀，被告
    之被繼承人詹海濱就臺北縣汐止市○○段1294號土地之登記
    權利範圍為全部，登記收件年期為38年，登記書字號為汐止
    字第193 號，設定權利範圍為41.81 平方公尺之地上權登記
    ，與前開規定不符，故該地上權之登記應為無效。故本件被
    繼承人詹海濱單獨申請設定地上權登記既有上開瑕疵，自不
    得謂因經過登記，其瑕疵即獲得補正，變成合法之登記，而
    發生物權得喪變更之效力，從而原告為所有權人主張系爭地
    上權之設定既有無效之原因為由，請求塗銷系爭地上權登記
    ，核無不合。第按不動產權利之登記如有無效之原因，其登
    記名義人雖不能取得權利，惟此項登記仍不失為財產上之利
    益，登記名義人死亡後，自應由其繼承人繼承，且為維持登
    記之連續性，應認在其繼承人辦理繼承登記前，真正權利人
    尚不得逕行請求塗銷登記，惟因繼承而取得不動產之物權者
    ，非經登記，固不得處分其物權，但為訴訟經濟計，當事人
    一訴請求辦理繼承登記後再為塗銷，並無不可。是故，原告
    主張被告五人為詹海濱之繼承人，應將前開1294號土地上之
    登記權利範圍為全部，登記收件年期為38年，登記書字號為
    汐止字第193 號，設定權利範圍為41.81 平方公尺之地上權
    登記，辦理繼承登記後予以塗銷，為有理由。
  (三)原告主張被告應拆除如附圖所示臺北縣汐止市○○段1294號
    土地A 部分、1317號土地A 、B 部分之系爭房屋，並返還該
    部分之系爭土地，為有理由：
    按所有人對於無權占有或侵奪其所有物者，得請求返還之，
    對於妨害其所有權者，得請求除去之，民法第767 條定有明
    文。原告主張被告因繼承而公同共有之系爭房屋占用原告系
    爭土地如附圖所示1294號土地A 部分，面積8 平方公尺、13
    17號土地A 、B 部分，面積分別為100 平方公尺、30平方公
    尺一事，業經認定如前，被告等既無法舉證證明其占有該部
    分系爭土地為有合法權源，則原告主張被告等係無權占有一
    節，自堪採信。是原告基於物上返還請求權，請求被告五人
    拆除系爭房屋如附圖所示1294號土地A 部分、1317號土地A
    、B 部分，並返還該無權占有部分之土地，為有理由，應予
    准許。
  (四)原告請求被告返還相當於租金之不當得利，為有理由：
    1.按無法律上之原因而受利益，致他人受損害者，應返還其
      利益，民法第179 條前段定有明文。是否受有利益，並不
      以享受該利益者對於該受損害之他人是否有侵權行為為斷
      ，換言之，受有利益之人，是否有故意或過失之行為，當
      非所問；而無權占有他人土地，可能獲得相當於租金之利
      益，為社會通常之觀念，有最高法院61年臺上字第1695號
      判例可資參照。次按城市地方房屋之租金，以不超過土地
      及其建築物申報總價年息百分之10為限，約定房屋租金，
      超過前項規定者，該管直轄市或縣（市）政府得依前項所
      定標準強制減定之，土地法第97條定有明文。依土地法第
      105 條準用第97條規定，建築基地之租金，其最高限額亦
      應按申報價額年息百分之10計算。另土地法第97條第1 項
      規定所謂之土地價額，依同法施行法第25條之規定，係指
      法定地價而言，而土地法第148 條規定土地所有權人依土
      地法所申報之地價為法定地價，故土地法第97條所謂之土
      地價額，即指該土地之申報地價。再按舉辦規定地價或重
      新規定地價時，土地所有權人未於公告期間申報地價者，
      以公告地價百分之80為其申報地價，平均地權條例第16條
      前段亦定有明文。
    2.本件被告所繼承而公同共有系爭房屋，無權占有原告系爭
      土地如附圖所示1294號土地A 部分、1317號土地A 、B 部
      分，雖實際上居住該房屋僅有被告丙○○、丁○○，惟系
      爭房屋為被告五人繼承之房屋，既無合法權源而占用於系
      爭土地上，即受有利益，並致原告受有損害，實甚明瞭。
      然因不當得利發生之債，同時有多數利得人，應按其利得
      數額負責，並非須負連帶返還責任。原告訴請被告應返還
      起訴前5 年期間，無權占用系爭土地部分，相當於租金之
      不當得利，及自97年9 月28日起至被告拆屋還地日止，按
      年給付原告相當於租金之不當得利，為有理由。至於其請
      求之金額，系爭土地自92年1 月至98年2 月公告地價均為
      每平方公尺1 萬1, 000元，申報地價為每平方公尺8,800
      元，是本院審酌系爭房屋在巷弄內，附近為住宅，未有繁
      榮之商業活動，由兩棟房屋相連，前後各有一個門由室內
      相通，房屋為水泥造、鐵皮屋頂所組成等情，有本院97年
      11 月5日勘驗筆錄在卷（見本院卷第62頁），復審酌被告
      占有系爭土地所受相當於租金之利益及原告所受損害等情
      ，本院認以占用土地每平方公尺之申報地價年息百分之5
      計算相當於租金之利益。爰計算被告應返還原告之起訴前
      5 年之不當得利金額及自97年9 月28日起至返還系爭占用
      土地之日止，按年應給付原告相當於租金之不當得利之金
      額，計算方式詳如附表所示，原告請求起訴前5 年相當於
      租金之不當得利30萬3,600 元及起訴後每年給付6 萬720
      元尚為允當，應予准許，逾此金額之請求即屬無據。
五、從而，原告依民法第767 條、民法第179 條及繼承之法律關
    係，請求(一)被告應將上開1294號土地上之地上權登記，辦理
    繼承登記後予以塗銷。(二)將系爭土地上，如附圖所示1294號
    土地A 部分，面積8 平方公尺、1317號土地A 、B 部分面積
    分別為100 平方公尺、30平方公尺之系爭房屋予以拆除，將
    該部分之土地返還原告。(三)被告應給付原告30萬3, 600元及
    起訴狀繕本送達翌日起（被告丙○○、甲○○○自97年9 月
    28 日 起，丁○○、己○○、戊○○自97年9 月16日起）至
    拆除房屋土地騰空遷讓止按年息百分之5 計算之利息。(四)被
    告自97年9 月28日起至拆除房屋騰空土地遷讓之日止，按年
    給付原告6 萬720 元部分，為有理由，逾此部分之請求則屬
    無據，應予駁回。至原告主張被告應連帶給付之部分，因無
    被告明示對原告各負全部給付之責任之情，亦無其他法律規
    定被告應負連帶責任，故被告無須就本案對原告負擔連帶責
    任，併此敘明。
六、本件事證業臻明確，兩造其餘之主張、抗辯、舉證及攻擊防
    禦方法，與本判決之結果不生影響，無庸一一贅述，併此敘
    明。
七、訴訟費用負擔之依據：民事訴訟法第79條。
中    華    民    國    98    年    2     月    27    日
                  民事第一庭  法  官  絲鈺雲
以上正本證明與原本無異。
如對本判決上訴，應於判決送達後20日內向本院提出上訴狀。
中    華    民    國    98    年    3     月    3     日
                              書記官  林玫熹
附表：
一、起訴前5 年占用系爭土地相當於租金之不當得利：
    11,000×80%×138×5%×5=303,600元
二、起訴後占用系爭土地每年相當租金之不當得利：
    11,000×80% ×138 ×5%= 60,720元


司法院資訊處製作；財團法人民間司法改革基金會備份。
